臺灣雲林地方法院刑事判決
110年度易字第713號
公  訴  人  臺灣雲林地方檢察署檢察官
被      告  吳福詳




上列被告因違反毒品危害防制條例案件，經檢察官提起公訴（11
0年度偵字第6408號），被告於準備程序中就被訴事實為有罪之
陳述，本院依簡式審判程序判決如下：
    主  文
吳福詳持有第二級毒品，累犯，處有期徒刑參月，如易科罰金，
以新臺幣壹仟元折算壹日。
扣案之第二級毒品甲基安非他命壹包（含包裝袋壹個，驗餘淨重
零點貳零陸公克）沒收銷燬。
    事  實
一、吳福詳明知甲基安非他命屬毒品危害防制條例第2條第2項第
    2款所列管之第二級毒品，依法不得持有，仍基於持有第二
    級毒品之犯意，於民國102年9月24日晚上10時許，在桃園縣
    （現已改制為桃園市）南崁交流道下，以新臺幣1,000元之
    價格，向真實姓名、年籍不詳，綽號「阿筆」之成年人購買
    第二級毒品甲基安非他命1包（驗餘淨重0.206公克）而非法
    持有之。嗣於102年9月25日中午12時55分許，因涉嫌另案竊
    盜案件，為警持臺灣雲林地方檢察署（下稱雲林地檢署）檢
    察官核發之拘票，在其斯時位於桃園縣○○鄉○○○○○○○○市○○區
    ○○○路00號之住處前拘提時，主動交出該包第二級毒品甲基
    安非他命予警查扣，並向員警供承其於前揭時、地持有第二
    級毒品甲基安非他命之犯行，自首而接受裁判。
二、案經雲林地檢署檢察官簽分偵查起訴。
    理  由
壹、程序方面：
  ㈠按刑法上所謂犯罪之吸收關係，指數個犯罪構成要件行為彼
    此性質相容，但數個犯罪行為間具有高度、低度，或重行為
    、輕行為之關係，或某種犯罪行為為他罪之階段行為（或部
    分行為），或某種犯罪行為之性質或結果當然包含他罪之成
    份在內等情形。是以當高度行為之不法內涵足以涵蓋低度行
    為，或重行為之不法內涵足以涵蓋輕行為時，在處斷上，即
    祇論以高度行為、重行為之罪名，其低度、輕度行為不另行
    論罪。查本案被告吳福詳係於102年9月24日晚上10時許，向
    綽號「阿筆」之人購入第一級毒品海洛因及第二級毒品甲基
    安非他命各1包，而同時持有第一級毒品及第二級毒品，嗣
    又於102年9月25日上午7時許，在其前揭住處施用該持有之
    第一級毒品等情，業據其供明在卷（見警5339號影卷第2頁
    ；本院卷第108頁），依上揭說明，因吸收關係具有法律排
    斥效果，其持有第一級毒品之行為已被高度並為重行為之施
    用第一級毒品之行為吸收，即不另論以持有第一級毒品罪。
    而「施用第一級毒品」與「持有第二級毒品」之行為，二者
    並非自然意義上之一行為，亦無足以評價為法律概念上一行
    為之因素，故所犯「施用第一級毒品罪」與「持有第二級毒
    品罪」，自不生「一行為」觸犯數罪名之想像競合關係，無
    從成立想像競合犯，而應分別論罪，併合處罰（最高法院10
    7年度台上字第4339號、108年度台上字第1427號判決意旨參
    照）。是以被告上開持有、施用第一級毒品海洛因之犯行，
    前雖經本院以103年度訴緝字第33號判決處刑確定（見毒偵6
    408號卷第7至11頁），惟就被告前述單純持有第二級毒品甲
    基安非他命之犯行，既應分別論罪、處罰，則雲林地檢署檢
    察官就該部分犯行予以追訴，程序上核無違誤。
  ㈡被告本案所犯並非死刑、無期徒刑、最輕本刑為3年以上有期
    徒刑之罪或高等法院管轄第一審案件，其於準備程序進行中
    ，先就被訴事實為有罪之陳述（見本院卷第107頁），經告
    知其簡式審判程序之旨，並聽取公訴人及被告之意見後，本
    院業已依刑事訴訟法第273條之1第1項之規定，裁定由受命
    法官獨任以簡式審判程序進行本案之審理，是本案之證據調
    查，依刑事訴訟法第273條之2規定，自不受同法第159條第1
    項、第161條之2、第161條之3、第163條之1及第164條至第1
    70條規定之限制。
貳、實體方面：
一、認定事實所憑之證據及理由：
    上揭事實，業據被告於警詢、偵訊、本院準備程序及審理時
    均坦承不諱（見警5339號影卷第1至2頁反面；毒偵1095號影
    卷第5至7頁；本院卷第107至108、114、117頁），且有嘉義
    市政府警察局102年9月25日扣押筆錄暨扣押物品目錄表、扣
    押物品收據、高雄市立凱旋醫院102年10月7日高市凱醫驗字
    第25720號濫用藥物成品檢驗鑑定書、本院103年度訴緝字第
    33號刑事判決各1份、扣押物品照片4張（見警5339號影卷第
    4至6、9至10頁；毒偵1095號影卷第29至29-1頁；毒偵6408
    號卷第7至11頁），復有扣案之第二級毒品甲基安非他命1包
    可佐（見本院卷第65頁），足認被告所為任意性自白核與事
    實相符，應值採信。是本案事證明確，被告上揭犯行堪以認
    定，應予依法論科。
二、論罪科刑：
  ㈠按行為後法律有變更者，適用行為時之法律，但行為後之法
    律有利於行為人者，適用最有利於行為人之法律，刑法第2
    條第1項定有明文。查被告行為後，毒品危害防制條例第11
    條第2項之規定，業於109年1月15日修正公布，並於109年7
    月15日施行生效，修正前該條項原規定：「持有第二級毒品
    者，處2年以下有期徒刑、拘役或新臺幣3萬元以下罰金。」
    修正後則規定：「持有第二級毒品者，處2年以下有期徒刑
    、拘役或新臺幣20萬元以下罰金」，經比較新舊法之結果，
    修正後之規定並未較有利於被告，依刑法第2條第1項前段之
    規定，自應適用被告行為時即修正前毒品危害防制條例之規
    定論處。
  ㈡核被告所為，係犯修正前毒品危害防制條例第11條第2項之持
    有第二級毒品罪。
  ㈢被告前因①竊盜案件，經本院以97年度港簡字第268號判決判
    處有期徒刑4月確定；又因②竊盜案件，經本院以97年度港簡
    字第321號判決判處有期徒刑5月確定；另因③施用第一級毒
    品案件，經本院以97年度訴字第1408號判決判處有期徒刑9
    月確定；再因④竊盜等案件，經臺灣臺中地方法院以98年度
    易字第2891號判決各判處有期徒刑7月、5月，並定應執行有
    期徒刑10月確定；復因⑤施用第一、二級毒品案件，經本院
    以98年度訴字第416號判決各判處有期徒刑9月、4月，並定
    應執行有期徒刑11月確定。上開①至④所示案件，嗣經臺灣臺
    中地方法院以99年度聲字第2081號裁定定應執行有期徒刑2
    年確定，並與⑤所示案件接續執行，於102年1月18日徒刑執
    行完畢等情，有臺灣高等法院被告前案紀錄表在卷可稽（見
    本院卷第123至167頁），是其於受徒刑之執行完畢後，5年
    以內故意再犯本案有期徒刑以上之罪，為累犯。而參酌司法
    院大法官會議釋字第775號解釋意旨，係認個案應量處最低
    法定刑，又無法適用刑法第59條在內之減輕規定，致生罪責
    不相當之情形，法院始得依此解釋意旨裁量不予加重最低本
    刑，並非指前案為同性質之案件始有累犯加重之適用。被告
    於前案執行完畢後，理應自我約束以避免再犯罪，然竟更犯
    本案有期徒刑以上之持有第二級毒品罪，足見其未因前案習
    得教訓，守法意識薄弱，應有加重其刑以收警惕之效之必要
    。又本案並無應處最低法定刑，且無刑法第59條規定得減輕
    其刑之情形，另適用累犯加重規定時，亦無超過被告所應負
    擔罪責之情事，爰就被告本案犯行，依刑法第47條第1項規
    定加重其刑。
  ㈣按刑法第62條所謂自首，係以犯人在其犯罪未發覺前，向該
    管公務員自承犯罪，而受裁判為要件。所謂「發覺」，固非
    以有偵查犯罪權之機關或人員確知其人犯罪無誤為必要，而
    於對其發生嫌疑時，即得謂為已發覺；但此項對犯人之嫌疑
    ，仍須有確切之客觀事實根據得為合理之可疑者，始足當之
    ，若單純主觀上之懷疑，尚不得謂已發生嫌疑（最高法院10
    8年度台上字第1058號判決意旨參照）。查被告係因涉嫌另
    案竊盜案件，經嘉義市政府警察局員警持雲林地檢署檢察官
    核發之拘票拘提到案，被告嗣即主動交付其持有之甲基安非
    他命1包予警扣押，並供承其持有第二級毒品甲基安非他命
    之犯行，自首而接受裁判乙節，有其警詢筆錄及嘉義市政府
    警察局102年9月25日扣押筆錄在卷可參（見警5339號影卷第
    1至2頁反面、第4至6頁），故於被告主動供述前，除被告有
    施用第一、二級毒品之前案紀錄外，別無其他證據足讓警方
    懷疑其近期內曾持有毒品。惟被告先前有無施用毒品之紀錄
    及其過去之素行表現等，僅為被告品格證據之一項，尚無從
    據以評斷被告於為警拘提前確有本案持有第二級毒品之犯行
    ，且警方既係因被告涉嫌另案竊盜案件，始循線追查被告行
    蹤，客觀上實難認警方於拘提被告當時，即已掌握何具體事
    證而得合理懷疑被告本案持有第二級毒品之犯罪嫌疑。是被
    告於有偵查職權之機關或公務員發覺前，主動坦承前揭持有
    第二級毒品犯行，自仍有助於偵查機關發現真實，合於刑法
    第62條前段自首規定，爰依法減輕其刑，並與前開累犯加重
    部分，依刑法第71條第1項規定，先加後減之。
  ㈤爰審酌被告明知毒品具有成癮性，對身體有所危害，為政府
    所嚴禁持有或施用之違禁物，竟仍購入甲基安非他命1包而
    持有之，所為誠值非難；惟念及被告所持有之毒品數量不多
    ，亦未導致毒品外流或造成其他人之損害，且其犯後坦承犯
    行之態度尚可，兼衡被告自陳為國中肄業之智識程度，因另
    案入監執行前，係在家從事養蚵、捕魚之工作，家中尚有父
    母、兄妹之家庭生活、工作經濟狀況等一切情狀（見本院卷
    第117頁），量處如主文所示之刑，並諭知易科罰金之折算
    標準。　　　　
三、沒收：
  ㈠按刑法關於沒收之規定，業於104年12月17日修正、於同年月
    30日公布，並自105年7月1日施行；而毒品危害防制條例第1
    8條第1項亦於105年6月22日修正公布，自同年7月1日施行。
    次按沒收適用裁判時之法律，修正後刑法第2條第2項前段定
    有明文。是項規定係規範行為後沒收法律變更所生新舊法律
    比較適用之準據法，本身尚無新舊法比較之問題，於新法施
    行後，應一律適用新法第2條第2項前段之規定，逕適用裁判
    時之法律。又本次刑法既已整體及全盤修正沒收章節，基於
    後法優於前法之原則，有關沒收實體法之規定，原應回歸刑
    法一體適用，不再適用早於本次刑法修正施行日前所制定之
    其他法律關於沒收實體之規定，此觀刑法施行法第10條之3
    第2項規定「105年7月1日前施行之其他法律關於沒收、追徵
    、追繳、抵償之規定，不再適用」即明。惟參諸毒品危害防
    制條例第18條第1項修正理由記載：「為因應中華民國刑法
    施行法第10條之3第2項之規定，相關特別法將於中華民國刑
    法沒收章施行之日（即105年7月1日）失效。然本條沒收對
    象為不問屬於犯人與否，其範圍比刑法沒收章大，且犯罪工
    具為『應』沒收，為防制毒品之需要，有於105年7月1 日繼續
    適用之必要，爰修正原條文第1項文字，使相關毒品與器具
    不問是否屬於犯罪行為人所有，均應沒收銷燬，以杜毒品犯
    罪。」可見毒品危害防制條例第18條第1項乃係因應刑法沒
    收章節施行後所為之修正，為刑法之特別規定，基於特別法
    優於普通法之原則，自應優先適用。
  ㈡經查，扣案之白色結晶1包，經囑託高雄市立凱旋醫院鑑定後
    ，確認含有第二級毒品甲基安非他命成分（驗餘淨重0.206
    公克）乙情，有該院102年10月7日高市凱醫驗字第25720號
    濫用藥物成品檢驗鑑定書在卷可參（見毒偵1095號影卷第29
    頁），自屬第二級毒品甲基安非他命無訛，爰依毒品危害防
    制條例第18條第1項前段規定，宣告沒收銷燬。另盛裝前揭
    甲基安非他命之包裝袋1個，以現今採行之鑑驗方式，仍會
    殘留微量毒品而無法將之完全析離，應與所包裝之甲基安非
    他命視為一體，爰依同條項前段規定併予宣告沒收銷燬。至
    送驗耗費之毒品，既已滅失而不存在，自無於本案宣告沒收
    銷燬之必要，附此敘明。
據上論斷，應依刑事訴訟法第273條之1第1項、第299條第1項前
段，毒品危害防制條例第11條第2項（修正前）、第18條第1項前
段，刑法11條、第2條第1項前段、第47條第1項、第62條前段、
第41條第1項前段，判決如主文。
本案經檢察官姜智仁提起公訴，檢察官謝宏偉到庭執行職務。
中　　華　　民　　國　　111 　年　　1 　　月　 13 　　日
                  刑事第三庭  法  官  蘇珈漪
以上正本證明與原本無異。
如不服本判決應於收受判決後20日內向本院提出上訴書狀，並應
敘述具體理由；其未敘述上訴理由者，應於上訴期間屆滿後20日
內向本院補提理由書。
                              書記官   曾百慶
中　　華　　民　　國　　111 　年　　1 　　月　 13 　　日
附錄本案論罪科刑法條全文：
（修正前）毒品危害防制條例第11條
持有第一級毒品者，處3年以下有期徒刑、拘役或新臺幣5萬元以
下罰金。
持有第二級毒品者，處2年以下有期徒刑、拘役或新臺幣3萬元以
下罰金。
持有第一級毒品純質淨重十公克以上者，處1年以上7年以下有期
徒刑，得併科新臺幣1百萬元以下罰金。
持有第二級毒品純質淨重二十公克以上者，處6月以上5年以下有
期徒刑，得併科新臺幣70萬元以下罰金。
持有第三級毒品純質淨重二十公克以上者，處3年以下有期徒刑
，得併科新臺幣30萬元以下罰金。
持有第四級毒品純質淨重二十公克以上者，處1年以下有期徒刑
，得併科新臺幣10萬元以下罰金。
持有專供製造或施用第一級、第二級毒品之器具者，處1年以下
有期徒刑、拘役或新臺幣1萬元以下罰金。